臺灣新竹地方法院民事判決　　　　　　　100年度訴字第286號
原　　　告　李竹川
原　　　告　李盛銘
前列二人共同
訴訟代理人　瑞鳳律師
被　　　告　張昌安
被　　　告　曾德發
被　　　告　曾德渿
被　　　告　曾安健
被　　　告　曾琪芳
被　　　告　曾安林
被　　　告　曾得乾
被　　　告　曾焜城
被　　　告　曾振煌
被　　　告　曾德銘
被　　　告　曾安來
被　　　告　曾安川
被　　　告　曾安煌
被　　　告　曾安良
被　　　告　曾安誠
上列當事人間分割共有物事件，本院於民國100 年7 月25日辯論
終結，判決如下：
    主  文
兩造共有坐落新竹縣芎林鄉○○段二一五之一地號土地，地目：
旱、面積四二八七平方公尺，新竹縣芎林鄉○○段二一六地號土
地，地目：旱、面積六○平方公尺，新竹縣芎林鄉○○段二一六
之一地號土地，地目：旱、面積三六六二平方公尺，新竹縣芎林
鄉○○段五六○地號土地，地目：林、面積五四五六平方公尺，
新竹縣芎林鄉○○段五六三地號土地，地目：旱、面積六九○一
平方公尺，共五筆土地，准予合併分割，其分割方式：如附圖所
示Ａ部分，面積一○八四○平方公尺，分歸原告李竹川取得；如
附圖所示Ｂ部分，面積一三八○平方公尺，分歸原告李盛銘取得
；如附圖所示Ｃ部分，面積四○七三平方公尺，分歸被告張昌安
取得；如附圖所示Ｄ部分，面積四○七三平方公尺，分歸被告曾
德發、曾德渿、曾安健、曾琪芳、曾安林、曾得乾、曾焜城、曾
振煌、曾德銘、曾安來、曾安川、曾安煌、曾安良、曾安誠取得
；並按應有部分各十四分之一維持共有。
訴訟費用由兩造依據附表所示比例負擔。
    事實及理由
壹、程序部分：
一、按訴狀送達後，原告不得將原訴變更或追加他訴，但被告同
    意或請求基礎事實同一者，不在此限；又被告於訴之變更或
    追加無異議，而為本案言詞辯論者，視為同意變更或追加，
    民事訴訟法第255條第1項第1款、第2款及第2項定有明文。
    本件原告原起訴聲明主張：(一)、原告與被告共有坐落新竹縣
    芎林鄉○○段215-1 、216 、216-1 、560 、563 地號土地
    （下稱系爭土地）准予分割。(二)、分割方法為：如附圖所示
    紅色部分，面積10839.4平方公尺土地由原告李竹川取得。
    黑色斜線部分，面積1380.2平方公尺土地由原告李盛銘取得
    。如附圖所示黃色部分，面積4073平方公尺土地由被告張昌
    安取得。如附圖所示綠色部分，面積4073平方公尺土地由曾
    德發、曾德渿、曾安健、曾琪芳、曾安林、曾得乾、曾焜城
    、曾振煌、曾德銘、曾安來、曾安川、曾安煌、曾安良、曾
    安誠取得共有。嗣經本院囑託新竹縣竹東地政事務所於民國
    100 年5 月10日前往系爭土地施行複丈，並製作土地複丈成
    果圖後，原告乃於100 年6 月13日變更聲明為請求依附圖所
    示甲方案之分割方法分割。核原告上開之行為係屬請求基礎
    事實同一，且被告並無異議而為本案言詞辯論，視為同意原
    告訴之變更追加，參諸前揭規定，應予准許。
二、本件被告曾德發、曾德渿、曾安健、曾琪芳、曾得乾、曾焜
    城、曾振煌、曾德銘、曾安來、曾安煌、曾安良經合法通知
    ，未於言詞辯論期日到場，核無民事訴訟法第386 條各款所
    列情形，爰依原告聲請，由其一造辯論而為判決。
貳、實體部分：
一、原告方面：
(一)、原告起訴主張：
    如附表所示土地（原證一），係兩造共有，兩造權利範圍詳
    如共有人名冊（原證二），此有土地登記謄本可證，查兩造
    共有土地，可辦理分割。亦無不分割之約定。惟因兩造不能
    達成分割之協議，為此訴請分割之。系爭土地之前手，立有
    分鬮書，約定鬮號福１、祿２、壽３、富４、貴５，各自五
    分之一實測取得之。原告李竹川，係繼受取得鬮壽號（三房
    ）、鬮貴號（四房）、及鬮福號（五房）分得之土地。即附
    圖紅色部分土地。原告李竹川就所分得紅色土地中，將其中
    黑色斜線部分分給兒子即原告李盛銘取得。依分鬮書之略式
    圖鬮富號（長房）部分，係由被告張昌安繼受取得，即如附
    圖所示黃色部分。被告張昌安在此黃色部分土地種植果樹。
    依分鬮書之略式圖鬮福號（次房）土地，即附圖綠色部分，
    仍由立鬮分書時之子孫即被告曾德發、曾德渿、曾安健、曾
    琪芳、曾安林、曾得乾、曾焜城、曾振煌、曾德銘、曾安來
    、曾安川、曾安煌、曾安良、曾安誠等人繼承取得。並在其
    土地上建有曾氏祖先之墳墓二座，歷年祭祀中。原告等爰依
    分鬮書之約定，參酌兩造取得土地之既成事實請求分割。
(二)、原告與到庭之被告開庭後協商達成共識，被告同意依原告起
    訴狀訴之聲明分割，原告李竹川在紅色部分地上建有建物，
    且管理使用多年，原告李盛銘管理使用黑色部分土地多年，
    被告張昌安在黃色土地種植果樹管理使用多年。被告曾德發
    、曾德渿、曾安健、曾琪芳、曾安林、曾得乾、曾焜城、曾
    振煌、曾德銘、曾安來、曾安川、曾安煌、曾安良、曾安誠
    在綠色部分土地上建有祖先墳墓2 座，且管理使用多年。原
    告李盛銘所有新竹縣芎林鄉○○段563 地號土地，折算其應
    有面積1380平方公尺，雖未達農業發展條例第16條第1 項所
    定0.25公頃，然依同項但書第1 項後段「同一所有權人之二
    宗以上毗鄰耕地，土地宗數未增加者，得為合併分割」，原
    告有2 筆以上毗鄰耕地申請分割，土地宗數未增加，故得為
    分割。
(三)、訴之聲明如主文第1 項所示。
二、被告方面：
(一)、被告曾德發、曾安健、曾琪芳、曾安林、曾得乾、曾振煌、
    曾安川、曾安良、曾安誠到庭陳述，及曾德渿、曾焜城、曾
    德銘、曾安來、曾安煌經合法通知未到庭，僅提出書狀陳述
    ：
    同意原告之分割方案，分割費用應由原告負擔。原告未與被
    告進行實質協商，僅以口頭告知被告曾安來家屬，要洽談有
    關水坑段0550土地事宜，未表明要辦理土地分割，兩造共有
    土地早年受限於農業發展條例，農地不得分割，民國89年農
    業發展條例修正後，兩造並未辦理分割事宜進行協調。系爭
    土地被告等人之持分於71年5 月由曾阿桶代表家族購買取得
    ，過戶時曾繳納5 筆土地增值稅，多年來土地使用權利範圍
    認知無異，被告等人無買賣土地之計畫，對於土地分割一事
    ，並無急迫性與必要性，原告堅持辦理分割，被告等人願配
    合原告辦理土地分割相關事宜，但所產生之土地增值稅及相
    關用由原告自行吸收。
(二)、被告張昌安：
    同意原告之分割方案。
三、本院之判斷：
(一)、按各共有人，除法令另有規定外，得隨時請求分割共有物，
    但因物之使用目的不能分割或契約訂有不分割之期限者，不
    在此限，民法第823 條第1 項定有明文。次按，共有物之分
    割，依共有人協議之方法行之。分割之方法不能協議決定，
    或於協議後因消滅時效完成經共有人拒絕履行者，法院得因
    任何共有人之請求，命為下列分配：一、以原物分配於各共
    有人，但各共有人均受原物之分配顯有困難者，得將原物分
    配於部分共有人。二、原物分配顯有困難時，得變賣共有物
    ，以價金分配於各共有人；或以原物之一部分分配於各共有
    人，他部分變賣，以價金分配於各共有人。以原物分配時，
    如共有人中有未受分配，或不能按其應有部分受分配者，得
    以金錢補償之。以原物為分配時，因共有人之利益或其他必
    要情形，得就共有物之一部分仍維持共有。共有人相同之數
    不動產，除法令另有規定外，共有人得請求合併分割。共有
    人部分相同之相鄰數不動產，各該不動產均具應有部分之共
    有人，經各不動產應有部分過半數共有人同意，得適用前項
    規定，請求合併分割。但法院認合併分割為不適當者，仍分
    別分割之。變賣共有物時，除買受人為共有人外，共有人有
    依相同條件優先購買之權，有二人以上願優先承買者，以抽
    籤定之。98年1 月23日總統公布修正、同年7 月24日施行之
    民法第824 條定有明文。
(二)、查系爭5 筆土地，依其使用目的並無不能分割情形，而兩造
    亦無就系爭5 筆土地有不分割之協議，原告就分割方法無法
    與全部被告達成協議，原告訴請裁判分割共有物，於法自屬
    有據，應予准許。又請求共有物之分割，應由法院依民法第
    824 條規定命為適當之分配，不受當事人主張之拘束，法院
    為共有物分割時，應斟酌共有物之性質、經濟效益及全體共
    有人之利益，並應符合公平原則，且社會利益亦應考慮在內
    。而各共有人在分割前之使用狀況，固應加以考量，惟該使
    用狀況縱共有人間有分管之約定，法院亦不受其拘束。再按
    ，民法第824 條第5 項、第6 項增訂合併分割之規定，其立
    法目的乃在避免不動產尤其是土地之細分，以有益社會經濟
    之發展，其中第5 項之適用前提要件，除法令有禁止合併分
    割規定外，僅須為共有人相同之數不動產，共有人即得請求
    合併分割，該數不動產包括相同性質之不動產，例如共有數
    筆土地，或不同性質不動產，例如一為共有土地、一共有建
    築物，至各不動產共有人之應有部分是否相同、是否相鄰、
    地目是否相同應均非所問，只要在共有人均同意且無害共有
    人間利益並力求公平之情形下，宜儘量准許共有人訴請合併
    消滅共有關係之機會。系爭5 筆土地均非都市土地，使用分
    區均屬山坡地保育區，其中新竹縣芎林鄉○○段215-1 、56
    3 地號土地（該2 筆土地毗鄰），地目：旱，使用類別：農
    牧用地；新竹縣芎林鄉○○段216 、216-1 地號土地，地目
    ：旱，使用類別：林業用地，新竹縣芎林鄉○○段560 地號
    土地，地目：林，使用類別：林業用地，有土地登記謄本、
    地籍參考圖在卷可佐。上開土地使用地類別雖有不同，惟系
    爭系爭5 筆土地均為山坡地，其上由原告李竹川、李盛銘分
    管之土地，有原告李竹川之房屋外，其他則種有果樹，由被
    告張昌安分管之土地則種有果樹，由其餘被告分管之部分除
    有曾家祖塔2 座外，其餘為雜草，上開分管之土地周圍均有
    臨路可供通行等情，業據本院會同兩造勘驗現場，並囑託新
    竹縣竹東地政事務所派員測量屬實，有勘驗筆錄及土地複丈
    成果圖、現場照片在卷可憑，是以系爭土地實際上使用性質
    相近，且兩造多年來依其分管位置使用土地，若進行各筆土
    地之單獨分割，各共有人所分得之土地將有面積較小且零碎
    散置之情形，不利於共有人之使用開發，亦與經濟效益不符
    ，基於上開說明及民法增訂第824 條第5 項之精神，再參以
    兩造亦均同意就系爭5 筆土地為合併分割，本院認系爭5 筆
    土地之分割應採合併分割之方式，俾更合乎共有土地之利用
    效益，並符合共有人之意願，是本件自應依兩造請求准予合
    併分割。
(三)、按每宗耕地分割後每人所有面積未達0.25公頃者，不得分割
    。但有下列情形之一者，不在此限：一、因購置毗鄰耕地而
    與其耕地合併者，得為分割合併；同一所有權人之二宗以上
    毗鄰耕地，土地宗數未增加者，得為分割合併。本條例中華
    民國89年1 月4 日修正施行後所繼承之耕地，得分割為單獨
    所有。本條例中華民國89年1 月4 日修正施行前之共有耕地
    ，得分割為單獨所有。農業發展條例第16條第1 項第1 、3
    、4 款定有明文。又依本條例第16條第1 項第4 款規定申辦
    分割之共有耕地，部分共有人於本條例修正後，移轉持分土
    地，其分割後，土地宗數未超過修正前共有人數者，得申請
    分割。耕地分割執行要點第12點定有明文。依新竹縣竹東地
    政事務所100 年6 月10日東地所登字第1000003085號函記載
    ：經查本所地籍資料，本案土地為89年1 月4 日農業發展條
    例修正施行前由鄒慶清等人共有之耕地，鄒慶清並於98年11
    月（本條例修正後）移轉持分予權利人李盛銘，故李盛銘之
    部分可依上開規定辦理，另查本案土地有共有人辦理繼承後
    再移轉等情形。又依前開函附地籍異動索引記載：新竹縣芎
    林鄉○○段563 地號土地，李竹川於71年3 月17日取得、曾
    阿桶於71年5 月4 日取得、張昌安於75年4 月23日取得、劉
    純進於78年3 月30日取得，嗣劉純進之持有部分經拍賣，由
    李竹川取得，曾德發於97年10月15日繼承取得（曾阿桶），
    其餘被告則於97年10月29日取得。同段毗鄰之215-1 地號土
    地兩造之取得土地情形亦同，有土地登記謄本可佐。是以兩
    造均係在該條例89年1 月4 日修正施行前即已共有，揆諸前
    開規定，新竹縣芎林鄉○○段563 、215-1 地號土地得分割
    為單獨所有。
(五)、本院考量系爭5 筆土地原已由原告李竹川、李盛銘、被告張
    昌安、其餘被告各自依其使用位置分管，且各自有道路可供
    出入，原告提出之分割方案符合土地現有之使用狀況，有利
    於土地整體使用規劃、利用，被告亦同意原告之分割方案，
    爰定分割方法如附圖所示，並判決分割如主文第1 項所示。
四、再者，本件雖為原告勝訴之判決，惟本院審酌裁判分割共有
    物訴訟之性質，兩造本可互換地位，且依民法第825 條規定
    ，分割後各共有人間就他共有人分得部分係互負擔保責任，
    即該判決尚非片面命被告負義務，是原告提起本訴雖依法有
    據，然被告之應訴又係法律規定所不得不然，況被告於分割
    成果未明前，爭執原告主張是否可採，按當時之訴訟程度，
    自為申張或防衛權利所必要，若由敗訴之被告負擔全部訴訟
    費用顯失公平，爰依民事訴訟法第80條之1 之規定，按兩造
    於系爭土地分割前對系爭土地之權利範圍，定訴訟費用負擔
    之比例，如主文第2 項所示。
五、本件事證已臻明確，兩造其餘主張、陳述及所提之證據，經
    審酌均與本院前揭判斷不生影響，爰不一一詳予論述。
六、據上論結，本件原告之訴為有理由，依民事訴訟法第80條之
    1、第85條第1項後段，判決如主文。
中    華    民    國   100    年    7     月    29    日
                    民事第一庭法  官  林麗玉
以上正本係照原本作成。
如對本判決上訴，須於判決送達後20日內向本院提出上訴狀。
如委任律師提起上訴者，應一併繳納上訴審裁判費。
中    華    民    國   100    年    8     月    1     日
                               書記官  鄧雪怡
附表
┌───────────────┬─────────────┐
│共有人姓名                    │訴訟費用負擔比例          │
├───────────────┼─────────────┤
│原告李竹川                    │14/25                     │
├───────────────┼─────────────┤
│原告李盛銘                    │1/25                      │
├───────────────┼─────────────┤
│被告張昌安                    │1/5                       │
├───────────────┼─────────────┤
│被告曾德發、曾德渿、曾安健、曾│左列14名被告各分別負擔    │
│琪芳、曾安林、曾得乾、曾焜城、│1/70                      │
│曾振煌、曾德銘、曾安來、曾安川│                          │
│、曾安煌、曾安良、曾安誠      │                          │
└───────────────┴─────────────┘